臺灣嘉義地方法院刑事判決
110年度訴字第162號
公  訴  人  臺灣嘉義地方檢察署檢察官
被      告  陳治宇





上列被告因加重詐欺等案件，經檢察官提起公訴（110年度偵字
第1443號、1444號、2303號），被告就被訴事實為有罪之陳述，
經告知簡式審判程序意旨，並聽取檢察官、被告意見後，本院合
議庭裁定依簡式審判程序審理，判決如下：
    主  文
乙○○三人以上共同犯詐欺取財罪，共貳罪，均累犯，各處有期徒
刑壹年貳月。應執行有期徒刑壹年肆月。扣案之SIM卡壹枚(門號
0000000000)沒收。
　　事  實
一、乙○○參與己○○、丙○○及真實姓名年籍不詳之人（無證據顯示為
    未成年人）組成，以實施詐術詐取被害人財物為手段，具有
    持續性、牟利性之有結構性組織，分工方式乃由己○○擔任車
    手頭，指揮並與上游詐欺集團聯繫；乙○○擔任車手，負責取
    款；丙○○負責承己○○之命記帳、收取人頭帳戶帳號、密碼後
    翻拍交易紀錄、彙整交易明細回報己○○；後乙○○與己○○、丙○○及真實姓名年籍不詳之人共同意圖為自己不法之所有，基於
    三人以上共同犯詐欺取財之犯意聯絡，於附表編號1、2之時
    間、地點、詐騙方式，詐騙戊○○、甲○○後，戊○○、甲○○分別
    於附表編號1、2所示時間，匯出附表編號1、2所示之金額至
    附表編號1、2所示帳戶，再由己○○將帳戶之提款卡及密碼交
    予乙○○，指示乙○○前去領款，乙○○即於附表編號1、2所示時
    間、地點，持提款卡提領戊○○、甲○○所匯款項，並將提領之
    款項交予己○○，使該詐騙所得款項此後之流向不明而隱匿特
    定犯罪所得之去向。
二、案經戊○○、甲○○訴由嘉義縣警察局移送、嘉義縣警察局竹崎
    分局報告臺灣嘉義地方檢察署檢察官偵查起訴。
    理  由
壹、程序事項：
一、本件被告乙○○所犯者，非為死刑、無期徒刑、最輕本刑為3
    年以上有期徒刑之罪，亦非高等法院管轄第一審案件，其於
    準備程序進行中，就被訴事實為有罪之陳述（訴字卷第227
    、429頁），經依法告知其簡式審判程序之旨，並聽取當事
    人之意見後，本院合議庭爰依刑事訴訟法第273條之1第1項
    之規定，裁定進行簡式審判程序。關於被告乙○○所犯三人以
    上共同詐欺取財罪、洗錢罪之證據部分，依刑事訴訟法第27
    3條之2規定，不受同法第159條第1項、第161條之2、第161
    條之3、第163條之1及第164條至第170條所規定證據能力認
    定及調查方式之限制。
二、再按訊問證人之筆錄，以在檢察官或法官面前作成，並經踐
    行刑事訴訟法所定訊問證人之程序者為限，始得採為證據；
    組織犯罪防制條例第12條第1項中段定有明文。此係刑事訴
    訟證據能力之特別規定，較諸刑事訴訟法有關傳聞法則之規
    定更為嚴謹，且不在刑事訴訟法第273條之2規定排除適用之
    列，從而，證人於警詢或檢察事務官詢問中之陳述，於違反
    組織犯罪防制條例案件，即不具證據能力，不得採為裁判基
    礎。本件被告己○○於警詢時就被告乙○○犯行所為之證述，及
    證人即告訴人戊○○、甲○○於警詢中之證述，不符前揭「在檢
    察官或法官面前作成，並經踐行刑事訴訟法所定訊問證人之
    程序」要件，不得作為認定被告乙○○涉犯組織犯罪防制條例
    罪名之證據，於被告乙○○違反組織犯罪防制條例部分，不具
    證據能力，但仍可作為其涉犯三人以上共同詐欺取財罪、洗
    錢罪之證據。至被告乙○○於警詢中，就自己犯行所為供述，
    對其自身而言，應屬自白，不在前開組織犯罪防制條例第12
    條第1項中段排除之列，仍有證據能力，附此敘明。
貳、實體事項：
一、認定事實所憑之證據及理由：上揭犯罪事實，業據被告乙○○
    於警詢、偵訊、本院準備程序及審理中坦承不諱（00000000
    00號警卷【下稱9142號警卷】第66-70、73-74頁、偵字第14
    44號卷第105-106頁、聲羈字第12號卷第28-29頁、訴字卷第
    79-80、227、429、445-446頁)， 且有同案被告己○○、丙○○
    於檢察官偵查時所為之證述為憑(他字第2335號卷第51-52頁
    、偵字第1443號卷第17-19頁)；另關於被告乙○○涉犯三人以
    上共同詐欺取財罪、洗錢罪部分，有被告己○○、丙○○於警詢
    之證述(9142號警卷第8-9、34、49、89-91、96頁)，及告訴
    人戊○○、甲○○於警詢之指訴為憑(9142號警卷第107-108、13
    9-141頁)；此外，上開犯罪事實，並有告訴人戊○○、甲○○與
    詐欺集團對話紀錄及匯款紀錄、被告乙○○領款之監視錄影畫
    面、被告己○○手機軟體TELEGRAM「台中168」群組聊天內容
    截圖、行動電話通聯調閱查詢單、行動電話通訊監察譯文、
    扣押物品收據、嘉義縣警察局刑事警察大隊搜索扣押筆錄、
    扣押物品目錄表為憑(9142號警卷第17、21-22、43-47、81-
    84、125-130、134-136、146、266-270、272-279、288-293
    、299-304頁、他字第1870號卷第19頁)，復有台北富邦商業
    銀行股份有限公司敦和分行110年5月7日北富銀敦和字第110
    1000011號函所附客戶基本資料與交易明細在卷可按(訴字卷
    第131-139頁)，堪認被告乙○○上開任意性之自白與事實相符
    ，應可採信。本件事證明確，被告乙○○犯行堪以認定，應依
    法論科。
二、論罪科刑：　
　㈠按共同正犯間，在合同意思範圍內，相互利用他人之行為，
    以達其犯罪之目的，原不必每一階段均參與，祇須分擔犯罪
    行為之一部，即應對於全部所發生之結果共同負責。且數共
    同正犯之間，原不以直接發生犯意聯絡者為限，即有間接之
    聯絡者，亦包括在內，也不限於事前有所協議，於行為當時
    ，基於相互之認識，以共同犯罪之意思參與者，亦無礙於共
    同正犯之成立。是以共同正犯之行為，應整體觀察，就合同
    犯意內所造成之結果同負責任，而非僅就自己實行之行為負
    責(最高法院110年度台上字第5315號判決意旨參照)。本案
    詐欺行為，係由被告己○○將提款卡及密碼交予被告乙○○，指
    示被告乙○○前去領款，被告乙○○持提款卡提領戊○○、甲○○所
    匯款項，並將提領得之款項全數交予己○○，被告乙○○雖未親
    自實施詐騙行為，惟其配合本案詐欺集團其他成員行騙，並
    於附表編號1、2之提款時間，提領附表編號1、2之金額，此
    犯罪型態具有相當縝密之計畫與組織，堪認被告乙○○與其他
    本案詐欺集團成員相互間，具有彼此利用之合同意思，而互
    相分擔犯罪行為。是以，被告乙○○就其參與附表編號1、2之
    犯罪結果，應共同負責。又本案詐欺取財犯行之參與者，計
    有被告乙○○、同案被告己○○、丙○○與本案詐欺集團中其他姓
    名年籍不詳之詐欺集團成員，足見本案詐欺集團之成員編制
    已達三人以上，是被告乙○○所為，係犯刑法第339條之4第1
    項第2款之三人以上共同犯詐欺取財罪。
  ㈡次按洗錢防制法於105年12月28日修正公布，並於106年6月28
    日生效施行（下稱新法），本次修法參酌國際防制洗錢金融
    行動工作組織40項建議之第3項建議，並參採聯合國禁止非
    法販運麻醉藥品和精神藥物公約，及聯合國打擊跨國有組織
    犯罪公約之洗錢行為定義，將洗錢行為之處置、分層化及整
    合等各階段，全部納為洗錢行為，完整規範洗錢之所有行為
    模式。不惟就洗錢行為之定義(第2條)、前置犯罪之門檻(第
    3條)、特定犯罪所得之定義(第4條)，皆有修正，抑且因應
    洗錢行為定義之修正，將修正前同法第11條第1項、第2項區
    分為自己或為他人洗錢罪，而有不同法定刑度，合併移列至
    第14條第1項，亦不再區分為不同罪責，同處7年以下有期徒
    刑，併科新臺幣(下同)500萬元以下罰金，以求與國際規範
    接軌，澈底打擊洗錢犯罪。從而新法第14條第1項之一般洗
    錢罪，只須有同法第2條各款所示洗錢行為之一，而以第3條
    規定之特定犯罪作為聯結為已足。申言之，洗錢之定義，在
    新法施行後，與修正前規定未盡相同，因此是否為洗錢行為
    ，自應就犯罪全部過程加以觀察，以行為人主觀上具有掩飾
    或隱匿其特定犯罪所得或變得之財產或財產上利益，與該特
    定犯罪之關聯性，使其來源形式上合法化，或使他人逃避刑
    事追訴、處罰之犯罪意思，客觀上有掩飾或隱匿特定犯罪所
    得之財物或財產上利益之具體作為者，即屬相當(最高法院1
    09年度台上字第947號判決意旨參照)。被告乙○○所犯刑法第
    339條之4第1項之加重詐欺取財罪，屬洗錢防制法第3條第1
    款所規定之特定犯罪，而被告乙○○依被告己○○指示收取人頭
    帳戶提款卡提領附表編號1、2所示告訴人受詐騙匯入之款項
    後，再交付被告己○○層轉詐欺集團其他成員，此交付贓款之
    手法曲折迂迴，目的在製造該等詐欺犯罪所得之金流斷點，
    使偵查人員偵辦不易，實質上使該等犯罪所得嗣後流向不明
    ，達成隱匿犯罪所得之效果，合於洗錢防制法第2條第2款所
    定隱匿特定犯罪所得之來源、去向之要件，而屬新法所規範
    之洗錢行為。核被告乙○○所為，係犯洗錢防制法第14條第1
    項之一般洗錢罪。
  ㈢復按現行組織犯罪防制條例於107年1月3日修正公布，其中第
    2條規定「本條例所稱犯罪組織，指3人以上，以實施強暴、
    脅迫、詐術、恐嚇為手段或最重本刑逾5年有期徒刑之刑之
    罪，所組成具有持續性或牟利性之有結構性組織。前項有結
    構性組織，指非為立即實施犯罪而隨意組成，不以具有名稱
    、規約、儀式、固定處所、成員持續參與或分工明確為必要
    。」本案詐欺集團之成員均係以詐取他人金錢、獲取不法所
    得為目的，並各自負責佯稱參與賭博、投資期貨之手段索騙
    金錢，詐欺集團成員間上下聯繫、指派工作、收取轉交人頭
    帳戶提款卡及存摺、提領詐欺款項及收取詐欺款項轉交上游
    等工作，堪認本案詐欺集團係透過縝密之計畫與分工，成員
    彼此相互配合，由多數人所組成，以實施詐術為手段，而具
    有牟利性或結構性之犯罪組織，是本案詐欺集團該當於組織
    犯罪防制條例第2條第1項所稱之犯罪組織，被告乙○○既可預
    見本案詐欺集團係以實施詐欺為手段之犯罪組織，仍擔任提
    領被害人款項工作，核其所為，係犯組織犯罪防制條例第3
    條第1項後段之參與犯罪組織罪。　
　㈣被告乙○○與被告己○○及所屬詐騙集團成員間，就前開三人以
    上共同犯詐欺取財及洗錢之犯行，有犯意聯絡及行為分擔，
    應論以共同正犯。
　㈤罪數之說明：　
　⒈被告於附表編號2之3次提領現金之行為，係為取得告訴人甲○○款項之單一目的，而有數次提款行為，侵害告訴人甲○○之
    同一財產法益，其各行為之獨立性極為薄弱，且係基於同一
    詐欺取財之目的，依一般社會觀念，在時間差距上，難以強
    行分開，應視為數個舉動之接續施行，合為包括之一行為予
    以評價，屬接續犯，應僅論以一罪。　
　⒉被告乙○○以一行為觸犯三人以上共同犯詐欺取財罪、參與犯
    罪組織罪及洗錢罪，為想像競合犯，依刑法第55條之規定，
    應從一重之三人以上共同犯詐欺取財罪處斷。公訴意旨雖未
    論及被告乙○○洗錢犯行，然此部分與檢察官起訴，並經本院
    認定有罪部分，有想像競合犯之裁判上一罪關係，為起訴效
    力所及，並經本院當庭告知被告乙○○（訴字卷第428、444頁
    ），無礙被告防禦權之行使，本院自應併予審理。
　⒊被告乙○○所犯附表編號1、2所示三人以上共同犯詐欺取財罪
    ，係於不同之時間、地點所犯，且被害人亦不相同，犯意各
    別、行為互異，應予分論併罰。　
  ㈥被告乙○○前因幫助詐欺取財案件，經臺灣新北地方法院105年
    度簡字第7345號判決處有期徒刑5月確定，於106年9月28日
    易科罰金執行完畢，有臺灣高等法院被告前案紀錄表在卷可
    憑，其於受徒刑之執行完畢後，5年內故意再犯本件有期徒
    刑以上之罪，為累犯。本院審酌司法院釋字第775號解釋意
    旨，認被告乙○○於前案執行完畢後再次涉犯本案違法行為，
    且從前案之幫助詐欺犯罪變本加厲擔任車手涉犯本案，被告
    乙○○並無因加重本刑致其所受刑罰超過其所應負擔罪責的情
    形，爰依刑法第47條第1項規定加重其刑。
　㈦犯組織犯罪條例第3條之罪偵查及審判中均自白者，減輕其刑
    。該條例第8條第1項後段定有明文。又犯洗錢防制法第14、
    15條之罪，在偵查或審判中自白者，減輕其刑。同法第16條
    第2項亦有規定。再想像競合犯之處斷刑，本質上係「刑之
    合併」。其所謂從一重處斷，乃將想像競合犯組成之評價上
    數罪，合併為科刑一罪，其所對應之刑罰，亦合併其評價上
    數罪之數法定刑，而為一個處斷刑。易言之，想像競合犯侵
    害數法益者皆成立犯罪，論罪時必須輕、重罪併舉論述，同
    時宣告所犯各罪名，包括各罪有無加重、減免其刑之情形，
    亦應說明論列，量刑時併衡酌輕罪部分量刑事由，評價始為
    充足，然後依刑法第55條前段規定「從一重處斷」，非謂對
    於其餘各罪可置而不論。因此，法院決定處斷刑時，雖以其
    中最重罪名之法定刑，做為裁量之準據，惟於裁量其輕重時
    ，仍應將輕罪合併評價在內（最高法院108年度台上字第440
    5號、第4408號判決意旨參照）。被告乙○○所犯參與犯罪組
    織罪、三人以上共同犯詐欺取財罪及一般洗錢罪，依刑法第
    55條想像競合犯規定，從較重之三人以上共同犯詐欺取財罪
    之「主刑」處斷（即在較重罪名之法定刑度內，量處適當刑
    罰）時，其中輕罪即參與犯罪組織罪之沒收、保安處分及其
    他相關法律效果，自應一併適用（最高法院108年度台上字
    第2306號判決意旨參照）。是以，被告乙○○於偵查中已就其
    參與犯罪組織及洗錢乙節自白犯行，復於本院審理時坦承犯
    罪，依組織犯罪防制條例第8條第1項後段及洗錢防制法第16
    條第2項之規定，原各應減輕其刑，惟其此部分所犯參與犯
    罪組織罪及一般洗錢罪均屬想像競合犯其中之輕罪，被告乙○○就此部分犯行係從一重之三人以上共同犯詐欺取財罪處斷
    ，是就此部分想像競合輕罪得減刑部分，依上開說明，由本
    院於後述依刑法第57條量刑時，一併衡酌該部分減輕其刑事
    由。
  ㈧爰審酌被告乙○○正值青壯，不思循正當管道賺取金錢，明知
    詐欺集團對社會危害甚鉅，竟因受金錢誘惑，參與詐欺集團
    ，使無辜民眾受有財產損害，殊值非難，再審酌被告乙○○擔
    任提領款項之車手工作，未直接參與詐欺之行為，且犯後坦
    承犯行，復與告訴人戊○○、甲○○成立調解，有調解筆錄可按
    (訴字卷第217-219、243-245頁)，堪認被告乙○○之犯後態度
    良好、具有悔意，參以本件尚無具體事證顯示被告乙○○係該
    犯罪團體之主謀或主要獲利者，非處於詐欺集團核心地位，
    且所獲利益不高，暨考量其犯罪動機、目的、手段、素行、
    本案犯行所造成之損害，及其自陳高職畢業之智識程度、未
    婚、入監前從事保全工作、月薪約37,000元、與父母、祖母
    、弟弟一家同住之家庭生活經濟狀況（訴字卷第450頁）等
    一切情狀，分別量處如主文所示之刑，並定應執行刑如主文
    所示。
　㈨末按司法院大法官110年12月10日釋字第812號解釋意旨略以
    ：106年4月19日修正公布之組織犯罪防制條例第3條第3項規
    定「犯第1項之罪者，應於刑之執行前，令入勞動場所，強
    制工作，其期間為3年。」（嗣107年1月3日修正公布第3條
    ，但本項並未修正），就受處分人之人身自由所為限制，違
    反憲法比例原則及憲法明顯區隔原則之要求，與憲法第8條
    保障人身自由之意旨不符，應自本解釋公布之日起失其效力
    等語，是本案被告乙○○所犯參與犯罪組織罪，自無組織犯罪
    防制條例第3條第3項規定適用之餘地，附此敘明。　
三、沒收部分：被告丙○○之犯罪所得2,800元，業據其供明在卷
    （訴字卷第429頁），因其調解所賠償告訴人之金額已高於
    犯罪所得，如再予宣告沒收被告乙○○之犯罪所得，將有過苛
    之虞，依刑法第38條之2第2項規定，不予宣告沒收之；又扣
    案之OPPO手機1支(IMEI1：000000000000000、IMEI2：00000
    0000000000)，被告乙○○稱係平日與家人及上班聯絡之用，
    其供犯罪所用之OPPO手機於109年9月時已在另案查獲時被扣
    案等語(9142號警卷第65、74頁；偵字第1444號卷第106頁、
    訴字卷第80、232、429頁)，是該手機難認係被告乙○○所有
    供犯罪所用之物，亦不予宣告沒收之。惟該手機內含之SIM
    卡(門號0000000000)，曾用與詐騙集團通話，此為被告乙○○
    所坦承(訴字卷第429頁)，為被告乙○○所有供犯罪所用之物
    ，應予宣告沒收。
四、不另為無罪之諭知部分：
  ㈠公訴意旨另以：乙○○與己○○、丙○○及真實姓名年籍不詳之成年人
    共同基於不法所有之詐欺取財之犯意聯絡，於附表編號3所
    示之時間、地點、詐騙方式，詐騙丁○○，致丁○○匯款至附表
    編號3所示帳戶，再由被告己○○將帳戶之提款卡及密碼交予
    乙○○，指示被告乙○○前去領款，被告乙○○即領取附表編號3
    之款項，因認被告乙○○此部分亦涉犯刑法第339條之4第1項
    第2款之三人以上共同犯詐欺取財罪嫌等語。
  ㈡按共同正犯之所以應對其他共同正犯所實行之行為負其全部
    責任者，以就其行為有犯意之聯絡為限，若他犯所實行之行
    為，超越原計畫之範圍，而為其所難預見者，則僅應就其所
    知之程度，令負責任，未可概以共同正犯論(最高法院100年
    度台上字第5088號判決意旨參照)。經查，被告乙○○除附表
    編號1、2所示部分經本院認定有罪犯行外，卷內查無被告乙○○有參與附表編號3所示犯行部分之證明，尚難認被告乙○○
    除前開經認定有罪部分外，就其他詐欺集團成員所領取同一
    詐欺集團詐欺所得之其他匯款事實，主觀上有明知或可得預
    見之犯意聯絡，或客觀上有領取附表編號3款項等行為分擔
    ，自難以論以共同正犯。公訴意旨就此部分所指犯行，尚屬
    無據，此部分即屬不能證明犯罪，而應為無罪之諭知，惟檢
    察官認被告乙○○此部分如構成犯罪，與前開加重詐欺取財部
    分為裁判上一罪關係，被告乙○○所涉此部分罪嫌倘成立犯罪
    ，與本院前揭論罪科刑部分具有裁判上一罪關係，爰就此部
    分不另為無罪之諭知。
據上論斷，應依刑事訴訟法第273條之1第1項、第299條第1項前
段，組織犯罪防制條例第3條第1項後段，洗錢防制法第14條第1
項，刑法第11條前段、第28條、第339條之4第1項第2款、第55條
、第47條第1項、第51條第5款、第38條第2項，刑法施行法第1條
之1第1項，判決如主文。
本案經檢察官姜智仁提起公訴，檢察官徐鈺婷到庭執行職務。
中　　華　　民　　國　　111 　年　　1 　　月　　21　　日
                  刑事第六庭    法　官　林富郎
以上正本證明與原本無異。
如不服本判決應於收受判決後20日內向本院提出上訴書狀，並應
敘述具體理由；其未敘述上訴理由者，應於上訴期間屆滿後20日
內向本院補提理由書（均須按他造當事人之人數附繕本）「切勿
逕送上級法院」。告訴人或被害人如對於本判決不服者，應具備
理由請求檢察官上訴，其上訴期間之計算係以檢察官收受判決正
本之日期為準。
中　　華　　民　　國　　111 　年　　1 　　月　　21　　日
                                書記官　陳雪鈴
【附錄本案論罪法條】
刑法第339條之4第1項第2款
犯第339條詐欺罪而有下列情形之一者，處1年以上7年以下有期
徒刑，得併科1百萬元以下罰金：
二、三人以上共同犯之。
組織犯罪防制條例第3條第1項
發起、主持、操縱或指揮犯罪組織者，處3年以上10年以下有期
徒刑，得併科新臺幣1億元以下罰金；參與者，處6月以上5年以
下有期徒刑，得併科新臺幣1千萬元以下罰金。但參與情節輕微
者，得減輕或免除其刑。
洗錢防制法第14條第1項
有第二條各款所列洗錢行為者，處7年以下有期徒刑，併科新臺
幣5百萬元以下罰金。　


編 號 被害人 詐騙方式 匯款時間 匯款金額 匯入人頭帳戶 提款時間 提領金額 提款地點 提款人       轉出時間 轉出金額 轉入帳號  1 戊○○  告訴人加入詐欺集團成員設立之LINE群組「天心指導」，向告訴人稱參加博弈遊戲投入資金可獲取高額利潤 109年8月19日18時33分 10萬元 台北富邦商業銀行帳號000000000000號帳戶(孫敬家) 109年8月20日00時08分 10萬元 台北富邦商業銀行內湖分行ATM 乙○○ 2 甲○○ 詐欺集團成員於109年7月23日在交友軟體Tinder向告訴人甲○○佯稱投資期貨 109年8月24日12時42分  18萬元 台北富邦商業銀行帳號000000000000號帳戶(孫敬家) 109年8月24日13時10分 10萬元 台北富邦商業銀行南港分行ATM 乙○○       109年8月24日13時11分 5萬元         109年8月24日13時12分 3萬元   3 丁○○ 告訴人加入詐欺集團成員設立之新禾科技投資網站，向告訴人佯稱有投資比特幣 110年1月26日13時44分 71萬5千元 華南商業銀行帳號000000000000號帳戶(黃瑋笙) 110年1月26日14時7分 50萬元         110年1月26日14時8分 21萬4千元